【裁判字號】    99,台上,3895
【裁判日期】    990624
【裁判案由】    違反藥事法
【裁判全文】
最高法院刑事判決            九十九年度台上字第三八九五號
上  訴  人  台灣高等法院檢察署檢察官
被      告  甲○○
上列上訴人因被告違反藥事法案件，不服台灣高等法院中華民國
九十七年三月四日第二審判決（九十六年度上訴字第五三九０號
，起訴案號：台灣板橋地方法院檢察署九十六年度少連偵字第六
四號），提起上訴，本院判決如下：
    主  文
上訴駁回。
    理  由
按刑事訴訟法第三百七十七條規定，上訴於第三審法院，非以判
決違背法令為理由，不得為之。是提起第三審上訴，應以原判決
違背法令為理由，係屬法定要件。如果上訴理由書狀並未依據卷
內訴訟資料，具體指摘原判決不適用何種法則或如何適用不當，
或所指摘原判決違法情事，顯與法律規定得為第三審上訴理由之
違法情形，不相適合時，均應認其上訴為違背法律上之程式，予
以駁回。本件檢察官上訴意旨略稱：(一)、原判決以少年歐○○（
民國七十九年四月間出生，名字及出生日期均詳卷，另由少年法
庭審理）於第一審係證陳其未曾用過搖頭丸，其在偵查中所供被
告甲○○曾於九十六年二、三月間，在住處免費送其兩顆搖頭丸
，係因其於警詢時看見警察毆打被告，心生害怕，始於偵查中為
前開之陳述，實則其係於九十六年五月中旬前往被告住處，同年
二、三月間，並未去過該處云云，與其先前於九十六年五月二日
警詢中所供，曾在三、四個月之前，以新台幣（下同）四百元，
向被告及少年林○○（七十九年六月間出生，名字及出生日期均
詳卷）拿過二顆禁藥即第二級毒品MDMA（俗稱搖頭丸）等語不符
，且查無事證足認歐○○先前之陳述，具有較可信之特別情況，
說明歐○○於警詢時之供述不得資為被告論罪之證據。但歐○○
於偵查中除改稱其並非向被告購買搖頭丸外，餘仍如其前在警詢
時之所證，而被告於偵查中又坦陳其購買搖頭丸係供自己及他人
施用，其於九十六年二、三月間曾在住處請林○○施用搖頭丸一
、二次，足證被告確有轉讓搖頭丸之行為。原判決對被告及歐○
○於偵查中之前開陳述，何以不足作為歐○○先前於警詢中所述
確具有較可信之特別狀況之佐證，並未說明理由，自嫌理由不備
。(二)、原判決以歐○○之年紀既輕，於遭警方盤查後，又即帶同
警員查獲被告，則歐○○是否因警方之誘導，始於警詢時供稱其
曾在為警逮捕前三、四個月，自林○○及被告處取得二顆搖頭丸
，尚非無疑，據謂歐○○於警詢中之證述有不可信之特別情況。
然原審對歐○○於警詢時之陳述是否出於警方之誘導，既有所懷
疑，卻未傳喚當時為歐○○製作筆錄之警員查明；又警方於九十
六年五月二日在被告住處所查扣之藥錠一０三顆，經送請內政部
警政署刑事警察局（下稱刑事警察局）檢驗結果，其中褐色圓形
藥錠，檢出第二級毒品MDA （即3,4-亞甲基雙氧安非他命）成分
，另橘色圓形藥錠，則檢出MDA及苯環利定等成分，均未檢出MDM
A 成分，雖有該局九十六年五月二十八日刑鑑字第０九六００六
七七七四號鑑定書可證。然被告原即供陳前開經查扣之藥錠均係
搖頭丸，而在藥學上，MDMA與MDA 固有差異，然均屬第二級毒品
，則施用MDA 對人體產生之效果是否與施用MDMA之效果相同？被
告於購入前開藥錠時，是否知悉所購入者係MDA 而非MDMA？其有
無分辨二者之能力？二者價格有無不同？對被告而言，是否祇要
在施用後可產生相同效果者，即皆認係搖頭丸？被告於偵查中坦
陳供己施用及請林○○等人施用之搖頭丸，歐○○、林○○所施
用之搖頭丸，是否與扣案之藥錠相同？原審均未予究明；再歐○
○、林○○因前開事實經移送少年法庭審理時所為之陳述，是否
與其等於本件偵查中所述相同，自應調取該少年法庭之相關案卷
加以調查，原審未予調卷查明，即遽認查無其他證據足以證明被
告有轉讓搖頭丸予歐○○之犯行。均嫌調查未盡。(三)、歐○○於
警詢時已滿十六歲，有具結作證之能力，其在案發後復即接受警
方之詢問，衡情當時之陳述應較與實情相符，原判決以歐○○於
警詢時之陳述係受警方之誘導所致，而質疑其可信性，惟對究如
何認係受警方之誘導，則未進一步敘明所憑之依據，並有理由不
備之違誤。(四)、本件歐○○已供陳被告係於九十六年二、三月間
轉讓搖頭丸予其施用，而歐○○則係在同年五月二日始經警採尿
送請檢驗，此時已距被告前開轉讓搖頭丸之行為約二個月，是歐
○○前揭尿液經檢驗結果雖未檢出MDMA之陽性反應，本不得執此
謂歐○○指述被告曾於九十六年二、三月間某日轉讓搖頭丸予其
施用乙節，為不可採信。乃原判決卻以歐○○為警查獲當時所採
之尿液經檢驗結果並無MDMA之反應，說明無從據以佐證歐○○有
施用搖頭丸之行為，歐○○於警詢之供述不可輕信，顯然違背證
據法則云云。
惟查原判決以公訴意旨略以：被告明知MDMA係毒品危害防制條例
所列管之第二級毒品，亦為藥事法所稱之禁藥，竟基於轉讓MDMA
之犯意，於九十六年二、三月間某日，在台北縣新莊市○○路一
八八巷八弄五號八樓之八住處，無償轉讓MDMA藥錠二顆予歐○○
施用，因認被告涉有藥事法第八十三條第一項之轉讓禁藥罪嫌（
與其所涉犯毒品危害防制條例第八條第二項之轉讓第二級毒品罪
嫌，屬於一犯罪行為同時有二種法律可資處罰之法條競合關係，
應擇較重之轉讓禁藥罪嫌處斷）等情。但經審理結果，認為不能
證明被告犯罪，乃撤銷第一審關於被告轉讓禁藥部分之科刑判決
，改判諭知被告無罪，已依據卷內資料，敘明其取捨證據及得心
證之理由。對於歐○○於警詢中之陳述與其於第一審中所述不符
，因查無事證足認歐○○先前之陳述具有較可信之特別情況，歐
○○於警詢之陳述如何之無證據能力，亦已詳加說明。上訴意旨
對於原判決所為前揭論斷，並未依據卷內資料，具體指摘有何違
背法令情形，上訴意旨(一)仍執前揭陳詞，據以指摘原判決論斷歐
○○於警詢時之陳述不得作為證據為違背法令，係對於原判決已
說明事項，持憑己見，而為不同之評價，自非適法之第三審上訴
理由。且查：(一)、被告以外之人於審判中如以證人身分到場具結
陳述，而與先前於審判外司法警察官或司法警察調查中所為陳述
不符者，其先前之陳述，須具有較可信之特別情況，且為證明犯
罪事實之存否所必要者，始得採為斷罪之依據，刑事訴訟法第一
百五十九條之二定有明文。而是否具有較可信之特別情況，法院
應依於審判中及審判外為陳述時之外部附隨環境或條件，除詢問
有無出於不正方法、陳述是否出於非任意性外，兼須就有無違反
法定障礙事由期間不得詢問及禁止夜間詢問之規定、詢問時是否
踐行告知義務、調查筆錄所載與錄音或錄影內容是否相符等各項
，為整體之考量，以判斷其先前之陳述，是否出於「真意」之信
用性獲得確切保障，不得以被告或被告以外之人嗣於偵查中之供
述，與其等於警詢時之陳述部分相符，即逕謂該警詢時之陳述具
有較可信之特別情況。上訴意旨以歐○○於偵查中所陳被告曾於
九十六年二、三月間，提供搖頭丸予其施用，及被告供陳其於九
十六年二、三月間曾請林○○施用搖頭丸各等語，即謂歐○○於
警詢時之陳述具有較可信之特別情況，不無誤會。況歐○○於偵
查中所供，與其於警詢時之陳述，亦未儘相符。(二)、認定犯罪事
實所憑之證據，雖不以直接證據為限，間接證據亦包括在內；然
而無論直接或間接證據，其為訴訟上之證明，須於通常一般之人
均不致有所懷疑，而得確信其為真實之程度者，始得據為有罪之
認定，倘其證明尚未達到此一程度，而有合理性之懷疑存在時，
事實審法院復已就其心證上理由予以闡述，敘明如何無從為有罪
之確信，因而為無罪之判決，尚不得任意指為違法。原判決綜合
被告已否認本件犯行，歐○○對被告究有無交付其搖頭丸，又前
後陳述齟齬不一，警方在被告住處所查扣之毒品，經送請刑事警
察局鑑定結果，既均非搖頭丸，歐○○於遭警逮獲後，經採取尿
液送請檢驗結果，亦無MDMA陽性反應，復查無其他補強證據足資
佐證歐○○確曾自被告處取得搖頭丸，再參酌卷內其他證據，認
不能證明被告有轉讓搖頭丸予歐○○之犯行，因而諭知被告被訴
此部分無罪。此係事實審法院踐行證據調查程序後，依憑卷證資
料所為判斷之適法職權行使，自不能任意指摘為違法。且如前述
，原判決既認歐○○於警詢時之陳述，並無較可信之特別情況，
不得為證據（按被告以外之人於審判外之陳述，原則上並不得作
為證據，僅於例外情形，始賦予證據能力），則對歐○○於警詢
時之陳述是否出於警方之誘導，未予調查，原判決關於此部分之
述，縱有未當，亦與判決結果不生影響，不得執為上訴第三審
之理由。(三)、第三審為法律審，應以第二審判決所確認之事實為
判決基礎，故於第二審判決後不得主張新事實或提出新證據而資
為第三審上訴之理由。依卷附筆錄所載，林○○於警詢時即已否
認有販賣搖頭丸之行為，嗣於偵查中又陳稱未向被告買過或拿過
搖頭丸（見偵查卷第三十四頁、第七十五頁）；歐○○對被告有
無轉讓搖頭丸予其施用一節，則前後供述不一，已如前述。檢察
官於偵、審中，對於林○○、歐○○之前開陳述，又不爭執，嗣
在原審審判期日，於審判長訊問：「尚有證據請求調查？」時，
復答稱：「無」（見原審卷第二十九頁正、反面），其待上訴本
院後，始主張原審應向少年法庭調取歐○○、林○○之相關案卷
，俾調查該二少年在少年法庭審理時究為如何之陳述，係在第三
審提出新證據，亦非適法之第三審上訴理由。(四)、原判決係以歐
○○經警所採之尿液，送檢驗結果並無MDMA之反應，說明由此無
從佐證歐○○有施用MDMA之行為。經核其所為論斷，與經驗法則
及論理法則並無違背，且此係事實審法院依憑卷證資料所為判斷
之適法職權行使，尚無上訴意旨(四)所指之違誤。至其餘上訴意旨
所執各詞，係以自己主觀之說詞，就與犯罪構成要件無涉之枝節
，再為單純之事實上爭辯，依首開說明，均難認係適法之第三審
上訴理由。其上訴違背法律上之程式，應予駁回。
據上論結，應依刑事訴訟法第三百九十五條前段，判決如主文。
中    華    民    國  九十九  年    六    月  二十四  日
                      最高法院刑事第六庭
                          審判長法官  謝  俊  雄
                                法官  陳  世  雄
                                法官  魏  新  和
                                法官  徐  文  亮
                                法官  吳  信  銘
本件正本證明與原本無異
                                      書  記  官
中    華    民    國  九十九  年    六    月  二十九  日
                                                      K

司法院資訊處製作；財團法人民間司法改革基金會備份。
